臺灣板橋地方法院刑事判決　　　　　　　　　　　　　八十九年度訴字第二四四號
　　公　訴　人　臺灣板橋地方法院檢察署檢察官
　　被　　　告　丙○○
　　選任辯護人　黃銘照律師
　　　　　　　　林志六律師
　　　　　　　　許筱欣律師
右列被告因過失致死案件，經檢察官提起公訴（八十八年度偵字第二四二八六號），
本院判決如左：
    主  文
丙○○從事業務之人，因業務上之過失致人於死，處有期徒刑壹年貳月，緩刑參年。
    事  實
一、丙○○為台北縣新莊市○○路九八號「安諾婦產科診所（下稱：安諾診所）」醫
    師兼負責人，為從事醫療業務之人，於民國八十七年一月十九日八時許，在前開
    診所內，為懷孕滿三十八週之孕婦黃郁衿施行自然分娩，於當日八時四十五分黃
    郁衿將胎兒娩出，嬰兒（名為吳懷恩）出生後不會哭，經急救後轉送林口長庚醫
    院治療，黃郁衿則轉入產房觀察，期間陰道一直出血，感覺腹痛且惡露為正常之
    一倍，於同日十時二十分即出現嗜睡、惡露量持續增加之現象，丙○○本應注意
    產婦於生產過程中，因產道過度擴張有可能導致子宮頸或陰道裂傷而出血，並應
    注意當生產後，陰道出血持續維持相當量之情形時，即應採取適當之應變措施，
    包括輸血及進行剖腹手術，且若沒有及時止住出血點及補充足量之血液和凝血因
    子，最後將導致凝血異常之現象，死亡率極高，此需要立即及快速的反應，依診
    所之設施並無法從事手術，應注意立即轉送大型醫院，以便於做更進一步之檢查
    及治療，避免產婦因大出血而有導致死亡之可能，且依當時情形雖黃郁衿係子宮
    頸裂傷，延至子宮體，出血主要流入腹腔、後腹腔及骨盆腔，惟由血液中之血紅
    素值大量降低，表示嚴重出血，並不難評估，並無不能注意之情況，竟延至同日
    十一時十餘分許始通知救護車，於同日十一時二十八分送至台灣省立台北醫院（
    下稱台北醫院），到院時已呈休克昏迷狀態，經醫院緊急作心肺甦醒後，於同日
    十一時四十分辦理入院，並隨即裝上呼吸器，至同日十一時四十九分，血壓由急
    救後之50\34變至50\37，雖仍可進行剖腹探查術，但因到台北醫院已有血液不凝
    、血小板低下、凝血時間延長之現象，伴隨相當程度危險，台北醫院原欲手術，
    而因黃郁衿一直呈昏迷及休克狀態，於急救後給予人工呼吸器、輸血和凝血因子
    及升壓素等治療，但終因病情無法穩定，無從手術，延至八十七年一月二十日九
    時五十五分許急救無效，因子宮頸右側裂傷，延至子宮體，導致骨盆腔、腹腔和
    後腹腔出血致死。
二、案經被害人黃郁衿之夫甲○○訴請臺灣板橋地方法院檢察署檢察官偵查起訴。
    理  由
一、訊據被告丙○○矢口否認有何過失致死犯行，辯稱：當時產婦狀況均甚良好，僅
    說腹痛，其施予子宮按摩後送入病房，後來發現其惡露量不對，血壓下降，其即
    再按摩子宮，打止血劑，並轉診至臺灣省立台北醫院，醫療過程均按照程序進行
    ，因子宮頸於甫生產後過度擴張，原難發覺是否合併裂傷，且本案例子宮頸裂傷
    是往子宮體方向延伸，從陰道方向難以看到子宮體有無裂傷，診斷上據極高難度
    ，在臨床上根本無法如解剖鑑定般檢視子宮整體之裂傷情形，此乃醫學之極限所
    致，非伊疏失漏未檢查，且就該等難以診治出原因之出血，先後判斷為子宮收縮
    不良及羊水栓塞而無法判定為子宮頸右側裂傷，並無疏失可言，此外，病患經轉
    診台北醫院，該院醫師曾施以超音波檢查，除子宮內有些許血塊外，並無其他發
    現，且據其病例更無任何與子宮頸、子宮體裂傷之記載，益證是項傷勢之難以診
    斷，再病患病情變化快速，要求伊於短短一小時內為正確診斷，期待不能，況依
    鑑定報告唯有施以緊急剖腹手術切除子宮或結紮動脈血管，始可挽救其生命，而
    該等手術需大型醫院始可進行，難以期待診所施行該類手術，伊於十時二十分左
    右發現情況不對，立即給予氧氣、注射靜脈輸液、止血針劑、備血、插導尿管等
    必要處置，同時準備轉送台北省立醫院，並由伊親自搭救護車護送，實可認已克
    竟應盡義務，死者所患誠屬難以診斷、處置之症，伊已依一般婦產科醫師可能踐
    行之醫療常規施以必要之診治，並未違反行為之客觀注意，伊確於上午十時二十
    分左右打電話請求一一九支援救護車將病患轉至長庚醫院，然一一九卻告以：「
    不支援一般醫療院所」，伊只好轉向民間救護車求援，而此時民間救護車正外派
    出勤，故要被告暫候回音，伊候至十時四十分仍無回音，伊乃再度向一一九求援
    ，此時一一九始告知台北縣以外縣市不支援，可以轉送至省立台北醫院，惟此後
    伊等待二、三十分鐘仍不見救護車到來，只好再次向一一九確認，一一九才告以
    ：「已經派出」，約十一時十分左右，救護車才到診所，在此請求支援期間，伊
    確有依醫事常規對產婦進行急救，不得以相關單位或因無法調度，或因其他原因
    無法立即支援，認定伊延誤轉診。另死者轉送台北醫院輸血急救後，當日上午十
    二時五分之血壓為101\69mmhg，乃屬正常，足見死者經被告轉送台北醫院後意識
    已恢復，且生命跡象穩定，至當日下午一時五十五分左右陰道大量出血，在此之
    前則無陰道大量出血現象，台北醫院之診斷證明書與實際病歷資料所載不盡相符
    ，病患於轉院送台北醫院接受輸血急救後，不僅意識曾經回復，生命跡象亦逐漸
    趨於穩定，並可回應隨行護士之問話，當時若施以緊急剖腹手術，非毫無挽救生
    命之機會，究其死亡，乃因於加護病房觀察中，突發大量出血以致之，是死者於
    伊診所所呈現之出血現象，非致死之原因，其死亡與生產處置無相當因果關係，
    其致死乃嗣後突發出血所致，伊並無過失云云。經查：
    (1)右揭事實，業據被害人家屬甲○○指訴伊於八十七年一月十九日早上送老婆至
      婦產科，那時羊水已破，即送入產房，伊在產房外等，同日八時四十五分小孩
      生出來，身體有點發黑，伊從產房門縫中有看，他們在急救小孩，沒有照顧伊
      老婆，後來小孩轉長庚醫院，伊跟著去，十二點回安諾婦產科診所，他們說伊
      老婆又轉到省立醫院，伊至省立醫院，尚未見及老婆，醫院即要求伊立開刀切
      結書，後醫生說血壓太低，瞳孔放大，不適合開刀，即一直輸血、打強心針，
      至病房見伊老婆均無意識，也未跟伊老婆說過話，伊有向台北縣新莊福營消防
      局查詢是十一點十二分安諾婦產科診所報案要求他們轉院，婦產科診所顯然有
      疏失等情歷歷（詳參八十七年度相字第一五號卷第七頁正、反面、第九頁、本
      院九十一年七月八日審判筆錄）。
    (2)再查，證人即安諾婦產科診所之護士吳瓊如證稱：小孩出生不會哭，渠等先急
      救小孩，作心臟按摩，並通知麻醉醫師由其送小孩轉至長庚醫院，是伊約當日
      十時通知一一九，救護車約十幾分鐘即來，產婦黃郁衿回病房時是正常，後來
      其惡露量比正常多出一倍，當日約十一時二十分左右轉院，渠原先打一一九，
      後來消防隊來幫忙等語綦詳。另證人即安諾婦產科之護士乙○○亦證稱：產婦
      後來轉入病房，黃醫師有在場，伊為產婦按摩，醫師則檢查心臟、血壓，但產
      婦一直在出血，後來黃醫師（被告）即幫其轉院等情歷歷（詳參八十七年度相
      字第一五號卷第十四頁、第十五頁正、反面）。而雖產婦子宮頸裂傷，出血主
      要均流入腹腔、後腹腔、骨盆腔，由超音波片判斷，本件產婦腹腔出血量應不
      多，後腹腔是否有血液積聚，限於超音波穿透力不足，固無法據超音波影像判
      斷等情，有行政院國軍退除役官兵輔導委員會台北榮民總醫院八十九年七月十
      七日（八九）北總婦字第○五六五四號鑑定書函在卷足稽，惟由血液中之血紅
      素值由十五MG/dl掉至五. 四MG/dl，表示嚴重出血，此並不難評估。亦有行政
      院衛生署衛屬醫字第○九一○○一二七一一號醫事審議委員會鑑定書函（第二
      次鑑定意見四）存卷可按。是雖然本例產婦係子宮頸裂傷延至子宮體為隱藏式
      之裂傷，與一般子宮頸裂傷或陰道開放式裂傷不同，固屬罕見，一般醫師無法
      全由肉眼判斷，肉眼未發現裂傷，固不必然構成過失，然由產婦之血紅素值急
      速下降來判斷，表示嚴重出血，已如前述，此時身為一專業婦科醫師，理應本
      其專業知識判斷出血程度，而採取相對應措施，無從以裂傷無法判斷，推諉責
      任，洵屬無疑。
    (3)復查，台北縣政府消防局於八十七年七月一日始建立救災救護指揮中心，統一
      受理本（台北縣）轄救災救護案件與派遣，在此之前由各分隊自行受理報案與
      救護出勤，而本例轉診就醫係發生於八十七年一月十九日，由分隊自行受理報
      案，然查新莊市○○路轄之福營分隊，並無該筆報案紀錄，固有台北縣政府消
      防局九十一年七月一日北消護字第０九一００一五二二六號函存卷可按。而產
      婦黃郁衿於生產當天遲至十一時二十八分始被轉診送至台北醫院，亦有台灣省
      立台北醫院新肺甦醒術記錄表附卷可參，且依證人即安諾婦產科診所之護士吳
      瓊如所證：渠等先急救小孩，並通知麻醉醫師由其送小孩轉至長庚醫院，是伊
      約當日十時通知一一九，救護車約十幾分鐘即來等語如前，查黃郁衿所生之小
      孩即是於同日十時許利用一一九轉送長庚醫院急救，且產婦黃郁衿當日由護士
      吳瓊先打一一九轉院，後來消防隊來幫忙，約同日十一時二十分許轉院等語，
      亦據證人吳瓊如證述歷歷如前，被害人家屬甲○○於本院開庭時，亦指稱：伊
      有向台北縣新莊福營消防局查詢是十一點十二分安諾婦產科診所報案要求他們
      轉院等語如前，被告對此告訴人之指述亦表示無意見（詳參本院九十一年七月
      十八日審判筆錄），是顯見被告所辯：當天向一一九求援，一一九告以：「不
      支援一般醫療院所，台北縣以外之縣市不支援云云」，顯與事實不符。雖安諾
      診所之特別護理紀錄單於八十七年一月十九日上午十時四十五分紀錄轉診至台
      北醫院，而該紀錄係依據記憶於事後載入，可能與實際時間有所出入，已據被
      告自承在卷（詳參本院卷所附九十一年七月十日之刑事陳報狀）且安諾診所與
      台北醫院之實際里程約六點三公里，實際上之通車時間不到十分鐘，亦有模擬
      測試在卷可稽，參諸同日產婦之小孩亦利用一一九轉診到長庚醫院，從通知至
      救護車到達時間，亦僅十幾分鐘，是縱或報案後至救護車抵達尚可能花費十幾
      分鐘，然若確於十時二十分有報案請求轉院，亦應於十時四十幾分許抵達台北
      醫院始為是，然查安諾診所之特別護理紀錄單於八十七年一月十九日上午十時
      三十分紀錄脈搏58、血壓86\50，病人情況稍差、宮縮尚可、臉色蒼白，黃醫
      師緊急通知救護車，並給病人CPR等情，亦有紀錄單存卷可按，益見安諾診所
      於同日十時三十分，仍係作一般例行檢查，其後始發覺情況不對，給予心肺復
      甦之急救，被告辯稱：上午十時二十分同有打電話向一一九求援云云，亦不足
      採信，其後產婦於十一時二十八分始抵達台北醫院，被告顯延誤轉院無疑。
    (4)次查，本例產婦產後當天十時二十分即呈趨於嗜睡，惡露量持續增加，且發現
      血液有不凝集現象，子宮變軟且不收縮，醫師懷疑是子宮收縮不良，致產後大
      出血，且懷疑合併瀰漫性血管內凝集症候群（DIC）等情，有安諾婦產科診所
      黃郁衿特別護理紀錄單及醫事審議委員會鑑定書所舉之案情概要存卷可按。此
      時，若沒有即時將出血點止住，並補充足量血液及凝血因子，最後將導致發生
      凝血異常的現象，而對一般開業醫師而言，因產後大量出血，而需進行剖腹探
      查術時，是屬較大之手術，大多會轉送大型醫院作更進一步之治療，亦有前揭
      醫事鑑定委員會之鑑定意見可考，是轉診固符合一般開業醫師之醫療水準，然
      依本例產婦嗜睡，惡露量持續增加，血液有不凝，均係羊水栓塞之臨床表徵，
      病徵重疊或可能誤診，難以避免，固不論，縱診斷為羊水栓塞之處置，亦需要
      立即快速之反應，且由於係急性大量出血，若未即時止血、緊急輸血，死亡率
      極高，亦有前揭鑑定意見足參，被告身為專業醫師，亦當知悉，竟於同日十一
      時二十八分始將產婦轉送至台北醫院，造成已有瀰漫性血管內凝集症候群（
      DIC），固可進行剖腹探查術，但伴隨著相當程度之危險，復有行政院國軍退
      除役官兵輔導委員會台北榮民總醫院九十一年四月十一日北總婦字第九一○三
      三一七號函在卷足稽，且到台北醫院時被告呈休克、昏迷狀態，於救護車轉診
      送達台北醫院時，即由醫院施以心肺甦醒，經急救後，於十一時四十分辦理入
      院手續，並隨即裝上呼吸器，至同日十一時四十九分，血壓由急救後之50\34
      變至50\37等情，亦有台北醫院心肺甦醒術記錄表存卷可按，醫院並一直給予
      升壓素之治療，亦有台北醫院病歷、行政院衛生署台北醫院九十一年四月二日
      北醫歷字第一六五五號函附卷可稽，至十二時許產婦家屬於簽署手術同意書，
      亦未見產婦意識清醒過，亦據產婦家屬甲○○指述如前，被告對此亦表示無意
      見（詳參本院九十一年七月十八日審判筆錄），是產婦有血壓是因急救後一直
      給予升壓素之治療所致，被告所辯：產婦經急救後血壓有101\69mm HG，轉送
      台北醫院後意識已恢復且生命跡象穩定云云，顯不足採，證人乙○○證稱：黃
      郁衿出血量好多，轉院剛出發時意識不太清楚，到了急救時還有意識，渠等叫
      黃郁衿，他還有看我們等語，所證：到了急救時還有意識云云顯與事實不符，
      亦不足為憑，其後終致產婦無法進行麻醉及任何手術，被告顯有過失無疑。
    (5)末查，產婦黃郁衿在產後已患有惡露，且一直出血，出血量好多等情，已據證
      人證述如前，隨後在台北醫院也發生凝血功能失常（DIC）而出血不止，而臨
      床上，不管是任何因素引起之大出血，若沒有即時將出血點止住，並補充足量
      血液及凝血因子，最後將導致發生凝血異常的現象，也就是瀰漫性血管內凝集
      症候群（DIC），故本例這種出血不能歸類為突發性出血等情，亦據行政院國
      軍退除役官兵輔導委員會台北榮民總醫院鑑定明確，此詳參同上八十九年七月
      十七日（八九）北總婦字第○五六五四號鑑定書函，本例產婦為休克死亡，應
      是出血所致，出血是入加護病房前即發生，而入加護病房後仍持續出血等情，
      亦有行政院衛生署醫事鑑定委員鑑定書（第二次鑑定意見十一）存卷可按。被
      告辯稱：黃郁衿至當日下午一時五十五分左右陰道始大量出血，在此之前無陰
      道大量出血現象，台北醫院之診斷證明書與病歷資料所載不盡相符，產婦是在
      加護病房觀察時突然大量出血云云。亦不足採。且被害人黃郁衿因懷孕生產，
      因子宮頸右側裂傷，延至子宮體，導致骨盆腔、腹腔和後腹腔出血致死一節，
      業經臺灣高等法院檢察署法醫中心解剖鑑定屬實，並有鑑定書、相驗筆錄、驗
      斷書、相驗屍體證明書、照片等附卷足稽。準此，被告於本件醫療過程確有過
      失，而其過失與被害人黃郁衿之死亡間並有相當因果關係，被告所辯無非卸責
      之詞，不足採信，其犯行堪以認定。
二、按被告丙○○為台北縣新莊市○○路九八號「安諾婦產科診所」醫師兼負責人，
    為從事醫療業務之人，其因業務上之過失致人於死，核其所為，係犯刑法第二百
    七十六條第二項之業務過失致死罪。爰審酌被告並無前科，有臺灣高等法院檢察
    署刑案紀錄簡覆表一件在卷可佐，素行良好，其過失之情形、智識程度、造成被
    害人死亡之結果、並與被害人家屬達成民事和解，有被害人家屬之筆錄可按（見
    本院九十一年二月二十一日審判筆錄）等一切情狀，量處如主文所示之刑，以示
    儆懲。又被告前未曾受有期徒刑以上刑之宣告，此有臺灣高等法院檢察署刑案紀
    錄簡覆表一件附卷可稽，其因一時疏失，偶罹刑典，事後且與被害人家屬達成民
    事和解，其經此刑之宣告後，應知警惕而無再犯之虞，本院因認暫不執行其刑為
    當，予以宣告緩刑三年，以啟自新。
據上論斷，應依刑事訴訟法第二百九十九條第一項前段，刑法第二百七十六條第二項
、第七十四條第一款，罰金罰鍰提高標準條例第一條前段，判決如主文。
本案經檢察官呂永魁到庭執行職務
中      華      民      國    九十一    年      七      月    三十一    日
                                  臺灣板橋地方法院刑事第四庭
                                      法  官    徐  子  涵
右正本證明與原本無異。
如不服本判決，應於判決送達後十日內向本院提出上訴狀 (應附繕本)。
                                      書記官    彭  麗  紅
中      華      民      國      九十一      年    八    月     十二     日
附論罪法條
刑法第二百七十六條
因過失致人於死者，處二年以下有期徒刑、拘役或二千元以下罰金。
從事業務之人，因業務上之過失犯前項之罪者，處五年以下有期徒刑或拘役，得併科
三千元以下罰金。
